---
title: "Untitled"
output: html_document
date: "2025-04-05"
---

```{r setup, include=FALSE}
knitr::opts_chunk$set(echo = TRUE)
```


## Fundamentos de Estadística para Analítica de datos

Integrantes

-   Jimmy José Díaz Leyton
-   Jessica Hasbleidy Pinilla Segovia
-   Yenny Marisol Sánchez Sánchez

El uso de vehículos eléctricos ha experimentado un crecimiento
significativo en los últimos años debido al interés en reducir la
dependencia de los combustibles fósiles. Por ello, se ha tomado un
conjunto de datos de vehículos eléctricos registrados en el estado de
Washington con el propósito de examinar distintos aspectos relacionados
con su comercialización y desempeño.

Se analizarán variables como el tipo de vehículo eléctrico (BEV -
totalmente eléctrico y PHEV - híbrido enchufable), el precio base (MSRP)
y el alcance eléctrico (Electric Range), con el fin de identificar
patrones y diferencias entre estos modelos.

Además, se explorará la evolución de los precios a lo largo del tiempo,
la relación entre la autonomía y el tipo de vehículo, así como la
influencia de factores geográficos en la elegibilidad para incentivos de
energía limpia. A través de este análisis, se espera obtener información
valiosa sobre la adopción y el desarrollo de los vehículos eléctricos en
Washington, contribuyendo a una mejor comprensión de su impacto en el
mercado y en la infraestructura de transporte sostenible.

### **Variables cualitativas:**

1.  **City** (Ciudad) - **Nominal**

2.  **State** (Estado) - **Nominal**: "Washington".

3.  **Make** (Marca) - **Nominal**: Diferentes marcas de vehículos, como
    Tesla, Nissan, etc.

4.  **Model** (Modelo) - **Nominal**: Diferentes modelos de vehículos.

5.  **Electric Vehicle Type** (Tipo de vehículo eléctrico) -
    **Nominal**: Puede ser BEV (Battery Electric Vehicle) o PHEV
    (Plug-in Hybrid Electric Vehicle).

6.  **Clean Alternative Fuel Vehicle (CAFV) Eligibility** (Preferencia
    para vehículo de combustible alternativo limpio) - **Nominal**

7.  **Vehicle Location** (Ubicación del vehículo) - **Nominal**

8.  **Electric Utility** (Utilidad eléctrica) - **Nominal**: Es el
    nombre de la empresa de servicios eléctricos que abastece el área.

9.  **Legislative District** (Distrito legislativo) - **Nominal**:
    Representa los diferentes distritos legislativos en el estado de
    Washington.

### **Variables cuantitativas:**

1.  **Postal Code** (Código Postal) - **Discreta**: Es un número que
    representa un código de área específico, pero es una variable
    discreta porque los códigos postales están en un conjunto limitado
    de valores.

2.  **Model Year** (Año del modelo) - **Discreta**: Es un número entero
    que indica el año en que se fabricó el vehículo. Aunque es numérica,
    es discreta porque los valores son enteros y finitos.

3.  **Electric Range** (Alcance eléctrico) - **Continua**: Es la
    distancia que puede recorrer un vehículo con una sola carga. Como
    puede tomar cualquier valor real dentro de un rango, es una variable
    continua.

4.  **Base MSRP** (Precio base MSRP) - **Continua**: Es el precio base
    del vehículo, que puede tomar cualquier valor dentro de un rango, lo
    que lo convierte en una variable continua.

5.  **2020 Census Tract** (Tracto censal de 2020) - **Nominal o
    discreta**: Aunque parece ser un identificador geográfico, en
    algunos casos puede ser tratado como una variable nominal (es un
    código de área), pero dependiendo del análisis, puede también
    considerarse discreta si se le usa para representar zonas
    geográficas.

### **Pregunta global:**

**¿Cuál es la relación entre el tipo de vehículo eléctrico (BEV vs
PHEV), el precio base (MSRP) y el alcance eléctrico (Electric Range) de
los vehículos registrados en el Estado de Washington?**

Esta pregunta abarca una perspectiva amplia que examina las diferencias
entre los tipos de vehículos eléctricos (BEV y PHEV) en relación con dos
variables cuantitativas clave: el precio y el alcance eléctrico. Esto te
permitirá ver si existen patrones o diferencias significativas entre
estos dos tipos de vehículos en cuanto a su precio y rendimiento.

### **Preguntas adicionales para apoyar la respuesta:**

1.  **¿Cómo varía el precio base (MSRP) de los vehículos eléctricos en
    función del año del modelo?\
    **

    Esta pregunta te permitirá analizar cómo ha cambiado el precio a lo
    largo de los años. Esto es útil para entender si los vehículos más
    nuevos tienden a ser más caros y si esto está relacionado con el
    avance de la tecnología.

2.  **¿Existen diferencias en el alcance eléctrico (Electric Range)
    entre los vehículos BEV y los PHEV?\
    \
    **Este análisis podría ayudar a determinar si los vehículos
    completamente eléctricos (BEV) tienen un mayor alcance en
    comparación con los híbridos enchufables (PHEV) o si no hay
    diferencias significativas.

3.  **¿Cómo varía la elegibilidad para los vehículos de combustible
    alternativo limpio (CAFV) en función del tipo de vehículo y su
    ubicación geográfica (estado o ciudad)?\
    **

    Esta pregunta te permitiría explorar si hay diferencias en la
    elegibilidad para incentivos o beneficios dependiendo del tipo de
    vehículo (BEV o PHEV) y cómo esto se relaciona con la ciudad o
    región en la que están registrados los vehículos.

4.  **¿Qué relación existe entre el tipo de vehículo (BEV o PHEV) y la
    utilidad eléctrica que abastece la región en la que está registrado
    el vehículo?\
    \
    **Esta pregunta busca explorar si existe alguna correlación entre el
    tipo de vehículo eléctrico y el proveedor de electricidad que tiene
    la región, lo que podría influir en la accesibilidad y la
    infraestructura de carga disponible.

### Cargar librerías necesarias

```{r}
library(tidyverse)
library(dplyr)
# Instalar TinyTeX
#install.packages("tinytex")
#tinytex::install_tinytex()


```

### Cargar datos (ajusta el nombre del archivo)

```{r}

datos<- read.csv("C:/Users/OptiPlex/OneDrive/Documentos/Universidad_Central/Opcion Estadistica/Proyecto/Electric_Vehicle_Population_Data.csv")
```

### Ver las primeras filas

```{r}
head(datos)
```

### Ver estructura de los datos

```{r}
str(datos)
```

### Pregunta 1:

Filtrar datos para BEV y PHEV

```{r}
vehiculos_filtrados <- datos %>%
  filter(Electric.Vehicle.Type %in% c("Battery Electric Vehicle (BEV)", "Plug-in Hybrid Electric Vehicle (PHEV)"))

```

### Crear el gráfico

```{r}
#windows()
ggplot(vehiculos_filtrados, aes(x = Electric.Vehicle.Type, fill = Electric.Vehicle.Type)) +
  geom_bar() +
  labs(title = "Distribución de Vehículos Eléctricos (BEV vs PHEV)",
       x = "Tipo de Vehículo",y = "Cantidad",fill = "Tipo") +  theme_minimal()
```

###Pregunta 3: Diferencias en el alcance eléctrico entre BEV y PHEV

### Gráfico de boxplot comparando BEV y PHEV

```{r}
ggplot(datos, aes(x = Electric.Vehicle.Type, y = Electric.Range, fill =
Electric.Vehicle.Type)) + geom_boxplot() + labs(title = "Comparación del
Alcance entre BEV y PHEV", x = "Tipo de Vehículo", y = "Alcance
Eléctrico (millas)") + theme_minimal()
```

###Pregunta 4: Relación entre elegibilidad CAFV y ubicación

### Contar registros por ciudad y elegibilidad

```{r}
ciudad_elegibilidad <- datos %>%
  group_by(City, Clean.Alternative.Fuel.Vehicle..CAFV..Eligibility) %>%
  summarise(Conteo = n(), .groups = "drop") %>%
  arrange(desc(Conteo))
```

### Obtener la moda (ciudades con mayor frecuencia por tipo de elegibilidad)

```{r}
moda_ciudades <- ciudad_elegibilidad %>%
  group_by(Clean.Alternative.Fuel.Vehicle..CAFV..Eligibility) %>%
  slice_max(Conteo, n = 5)  # Tomar las 5 ciudades con más registros
# Tomar las 5 ciudades con más registros
```

### Obtener la mediana del conteo de registros por ciudad

```{r}
mediana_conteo <- median(ciudad_elegibilidad$Conteo)
```

### Obtener la media del conteo de registros por ciudad

```{r}
media_conteo <- mean(ciudad_elegibilidad$Conteo)
```

### Mostrar resultados

```{r}
print("Moda (Top ciudades por elegibilidad):") 
print(moda_ciudades)
print(paste("Mediana de registros por ciudad:", mediana_conteo))
print(paste("Media de registros por ciudad:", round(media_conteo, 2)))

#windows()
ggplot(moda_ciudades, aes(x = reorder(City, Conteo), y =
Conteo, fill = Clean.Alternative.Fuel.Vehicle..CAFV..Eligibility)) +
geom_bar(stat = "identity", position = "dodge") + coord_flip() +
labs(title = "Ciudades con Mayor Elegibilidad CAFV", x = "Ciudad", y =
"Cantidad de Vehículos") + theme_minimal()
```

### Pregunta 5: Relación entre tipo de vehículo y proveedor eléctrico

### Contar registros por Tipo de Vehículo y Proveedor Eléctrico

```{r}
vehiculo_proveedor <- datos %>%
  group_by(Electric.Vehicle.Type, Electric.Utility) %>%
  summarise(Conteo = n(), .groups = "drop") %>%
  arrange(desc(Conteo))
```

### Obtener la moda (las combinaciones más frecuentes)

```{r}
moda_vehiculo_proveedor <- vehiculo_proveedor %>%
  group_by(Electric.Vehicle.Type) %>%
  slice_max(Conteo, n = 5)  # Tomar las 5 combinaciones más comunes
```

### Calcular mediana y media del conteo de registros

```{r}
mediana_conteo <- median(vehiculo_proveedor$Conteo)
media_conteo <- mean(vehiculo_proveedor$Conteo)
```

### Mostrar resultados en consola

```{r}
print("Moda (Top combinaciones de Tipo de Vehículo y Proveedor Eléctrico):")
print(moda_vehiculo_proveedor)

print(paste("Mediana de registros por combinación:", mediana_conteo))
print(paste("Media de registros por combinación:", round(media_conteo, 2)))
```

### 🔹 Visualización de las combinaciones más comunes

```{r}
#windows()
ggplot(moda_vehiculo_proveedor, aes(x = reorder(Electric.Utility, Conteo), y = Conteo, fill = Electric.Vehicle.Type)) +
  geom_bar(stat = "identity", position = "dodge") +
  coord_flip() +
  labs(title = "Relación entre Tipo de Vehículo y Proveedor Eléctrico",
       x = "Proveedor Eléctrico",
       y = "Cantidad de Vehículos") +
  theme_minimal()
```

#### **Conclusiones**

-   Los lugares donde los proveedores de electricidad han desarrollado
    una buena red de carga y existen incentivos claros son los que
    tienen más vehículos eléctricos. Como nos demuestran las gráficas de
    la ciudad de Seattle.

-   Aunque los híbridos enchufables (PHEV) se encuentren en el mercado,
    la mayoría de las personas están optando por los vehículos 100%
    eléctricos (BEV). Esto indica que la tecnología ha avanzado
    permitiendo mayor autonomía en estos, que los incentivos y lugares
    de carga cada vez están mejor distribuidos.

-   Las empresas de electricidad tienen un rol clave en el futuro de la
    movilidad. No es solo una cuestión de que las personas quieran
    cambiar a autos eléctricos, sino que las compañías eléctricas deben
    estar preparadas para abastecer esa demanda. Aquellas que ya han
    trabajado en infraestructura están viendo cómo en sus regiones el
    número de autos eléctricos crece más rápido.

-   Las compañías eléctricas deben estar preparadas para abastecer la
    demanda con su infraestructura ya que  están viendo cómo en sus
    regiones el número de autos eléctricos crece más rápido.

-   Aunque hay avances importantes, aún hay proveedores con muy pocos
    autos eléctricos en sus redes, lo que indica que en algunas zonas
    falta infraestructura o incentivos atractivos.

#### **Referencias**

-   Data.gov. (n.d.). Electric Vehicle Population Data. Retrieved
    from<https://catalog.data.gov/dataset/electric-vehicle-population-data>
